【裁判字號】    89,訴,493
【裁判日期】    891114
【裁判案由】    地上權登記
【裁判全文】
臺灣屏東地方法院民事判決  八十九年度訴字第四九三號
    原      告  丙○○
    訴訟代理人  邱明政律師
    被      告  己○○      住.
                辛○○      住.
                戊○○      住.
                庚○○      住.
                丁○○      住.
    共      同
    訴訟代理人  楊水柱律師
    被      告  甲○○      住.
                乙○○      住.
                            身.
右當事人間事件，本院判決如左：
    主    文
原告之訴駁回。
訴訟費用由原告負擔。
    事    實
甲、原告方面：
一、聲明：
   （一）確認原告就兩造所共有坐落屏東縣麟洛鄉○○段一九六地號土地內如附圖
         所示斜線部分面積約九八五平方公尺土地，有向地政機關請求登記為地上
         權人之登記請求權存在。被告等應容忍原告就上開共有土地內如附圖所示
         斜線部分土地，辦理時效取得地上權登記。
   （二）訴訟費用由被告等負擔。
二、陳述：
   （一）坐落屏東縣麟洛鄉○○段一九六地號，建，面積一三七六平方公尺土地（
         下稱系爭土地），原告於民國（下同）八十九年四月十九日因父利國夫逝
         世而繼承取得，持分十六分之一，其餘共有人為被告己○○（持分十六分
         之三）、辛○○（持分十六分之三）、戊○○（持分十六分之三）、邱展
         珠（持分一三七六分之一六五）、丁○○（持分一三七六分之九三）、利
         世銘（持分八分之一）、乙○○（持分十六分之一）。
   （二）原告之父利國夫（已故）於六十二年四月三十日向被告己○○購買坐落系
         爭土地上之建物即門牌為屏東縣麟洛鄉新田村新圍二六號（現門牌整編為
         同上縣鄉村○○路三三九、三四一、三四三號），自六十二年八月十二日
         起以行使地上權之意思居住使用系爭土地，並因居住所需而使用前後院及
         其通路，如附圖斜線部分面積約九八五平方公尺。此部分土地之使用，自
         原告之祖父利福連自三十八年起即以行使地上權之意思占有使用，並曾經
         取得當時全體土地共有人之同意，有承諾書及他項權利登記申請書可稽，
         足佐證原告自其祖父利福連時即以行使地上權之意思占有使用系爭土地。
   （三）查本件原告之父曾於八十八年一月五日檢具事證向屏東縣屏東地政事務所
         請求對系爭土地如附圖所示部分為地上權登記，於公告期間經被告己○○
         、辛○○、戊○○、庚○○、丁○○聲明異議，並因而使地政機關調處不
         成立而駁回原告之父之請求，有屏東地政事務所八十八年三月二十日屏所
         地一字第四六二九號函可按。
   （四）本件原告之父於居住使用前揭建物之始，即以行使地上權之意思為之，嗣
         原告之父利國夫於八十八年十月二十一日逝世，系爭共有土地及建物等由
         原告繼承繼續占有使用中，是原告本於大法官會議釋字第四五一號解釋請
         求對系爭土地登記為地上權人，於法有據。
   （五）對被告方面答辯之陳述：
     １、最高法院六十四年台上字第二五五二號判例為土地租賃關係，核與本件無
         涉。
     ２、原告固曾以曾祖父有交換使用約定為分割共有物之攻擊防禦方法，惟為被
         告所否認。縱為真實，所謂交換使用之約定內容不明且約定者均係原告曾
         祖父所為，亦與本件原告之主張無涉。
     ３、否認被告指稱系爭建物虛偽買賣情事，此部分非惟應由被告負舉證之責，
         亦與本件原告之訴求無關。
     ４、原告主張自六十二年間起本於地上權之意思占有使用系爭土地，與之前實
         際占有使用居住系爭建物並修建等情無涉。且原告之父死亡後，系爭建物
         均由原告一人單獨繼承。
     ５、有關承諾書等書證係證實興建系爭建物時，即有經土地共有人同意，有行
         使地上權之意思存在，但沒有辦理地上權登記。且上開書證之日期因時日
         久遠而模糊不清，惟其上簽章等明確，其真實性無庸置疑。
     ６、原告之父固曾於分割共有物事件主張有分管之約定，惟為被告所否認，分
         割共有物之確定判決，亦認「各共有人間縱有各自使用其中部分，亦僅屬
         各別使用之暫時狀態，尚難認有具體分管之約定。」另被告方面亦否認有
         土地交換使用，且邱阿丁與利金祥間分管契約僅有債權之性質（見被告於
         貴院八十七年訴字第四五三號分割共有物事件八十七年六月十六日庭訊筆
         錄、八十七年七月二日準備書狀等），是有關交換使用約定有無及其約束
         力均與本件原告之主張無涉，被告執此抗辯，容有誤會。
     ７、又被告方面長期默認同意原告居住占有使用系爭土地之既存事實，其中系
         爭土地除原告之主張外，尚有被告己○○所有未辦保存登記之建物（門牌
         為民族路三五五號），係訴外人陳饒美妹向被告己○○承租占有使用三十
         餘年，每年收取租金二千元，（見  貴院八十七年訴字第四五三號分割共
         有物事件，八十七年七月十六日履勘現場筆錄），足證被告等共有人長期
         默認同意原告之父行使地上權而居住占有使用系爭土地。
     ８、被告等於地政機關調處時，並未就原告之父時效取得地上權之既存事實有
         何爭議，僅就已訴請分割及利國夫房屋係於七十九年度改建未取得同意，
         且建物未取得建築許可證明為由置辯。惟占有之事實並不因部分建物之拆
         除修繕而中斷，被告等對於原告之父主張自六十二年間起即占有使用土地
         乙節，並不爭執，參酌卷附四鄰證明書之記載，應認原告之父主張，就系
         爭土地為公然、和平、繼續、占有為真實。
     ９、調處之性質屬行政作用範圍，與民事訴訟上調解成立之具有實質確定力與
         執行力不同，非不變期間，被告主張逾時起訴，非有理由。
   １０、利國夫自幼至逝世均居住占有使用系爭土地，有關七十二年至七十四年及
         八十年至八十二年間遷移戶籍，實係因應原告等子女就學之權宜措施，非
         實際遷居。縱認上開期間應予扣除，實際居住占有時間亦逾二十年。
   １１、本件原告之父自六十二年八月十二日起即以行使地上權之意思居住占有使
         用系爭土地，依最高法院八十四年度台上字第一六三四號民事判決理由有
         推定之效力，而有時效取得地上權之意思占有使用無疑。
   １２、本件原告依據民法第七百七十二條之規定準用第七百六十九條之規定，訴
         請確認就系爭土地有向地政機關請求登記為地上權人之登記請求權存在，
         並得請求被告等容忍原告辦理地上權登記，以排除土地所有人之異議，使
         登記程序之障礙除去，俾完成地上權登記（最高法院八十三年度台上字第
         三二五二號判例參照）。
三、證據：提出土地登記簿謄本、建物買賣契約書、承諾書及他項權利登記申請書、
    土地登記申請書、屏東地政事務所八十八年三月二十日屏所地一字第四六二九號
    函、四鄰證明書、台灣高等法院高雄分院八十八年度上字第一０七號民事聲明承
    受訴訟狀、戶籍謄本、繼承系統表、最高法院八十四年度台上字第一六三四號民
    事判決理由摘錄、本院八十七年訴字第四五三號民事判決、台灣高等法院高雄分
    院八十八年度上字第一０七號民事判決各一件及房屋稅籍證明書三份為證。
乙、被告方面：
一、聲明：如主文所示。
二、陳述：
   （一）原告在鈞院八十七年訴字第四五三號就系爭土地分割共有物之訴中，一再
         主張伊之曾祖父利金祥向原地主邱阿丁購得系爭土地之持分四分之一後，
         因土地分割為一九六號及一九六之四號地，因而與邱阿丁協議分管，由利
         金祥使用系爭土地，由邱阿丁使用一九六之四號地迄今，進而主張就系爭
         土地之使用目的顯不能分割云云，足証原告占有系爭土地之始，即係本於
         交換使用之意思行使所有權之權利而非基於行使地上權之意思占有使用系
         爭土地至明，嗣於分割之訴訟中始更為行使地上權之意思主張依時效取得
         地上權登記之權利，依最高法院六十四年台上字第二五五二號判例意旨，
         原告之訴即無理由。
   （二）系爭土地上之建物原為原告祖父利福連所有，而於六二年間因負債遭人查
         封拍賣，利福連為免再遭其他債權人查封，乃央請以被告己○○之名義以
         利福連之新台幣參萬零壹佰元代為標得，隨即以買賣方式再移轉登記給其
         子乙○○、利國夫，實際上己○○並未支付任何價金，而與乙○○等二人
         亦係受託而為虛偽買賣，此觀己○○向法院標購之價金高於轉讓給乙○○
         之價金即明。是原告所陳係被告標購後再轉售給乙○○等情，顯非實在。
   （三）其次，原告主張係所繼承自利國夫之房子為其祖父利福連自三十八年起即
         已占用建屋，惟又稱係六十二年間向被告己○○購得而自此時起本於行使
         地上權之意思占有系爭土地云云，前後時間事實相互矛盾已不可採，況利
         國夫所建之房屋為近年來才興建，此從外觀尚屬新穎即知。
   （四）另原告提出承諾書及他項權利登記申請書主張曾取得當時全體土地共有人
         之同意而基於時效取得地上權云云，惟被告等否認上開書証之真正，且該
         書証均未載有日期，建積亦均四四．五八（坪？），建築日期為民國二十
         四年而非三十八年（按當時為日据時期不可能記載為民國二十四年），範
         圍及位置均載十六分之四，申請書末亦無日期，更未据以登記，依法即未
         合法取得地上權之效力，且依所提上開書証，至多僅能証明原告之祖父使
         用當時土角厝之基地或係「依約」而占用土地，至多僅能請求依約為地上
         權之登記，而非基於時效取得地上權之意思。
   （五）原告所引用之最高法院八十四年台上字第一六三四號判決，依其判決意旨
         係以：１、占有人（即主張時效取得地上權者）自始即主張係基於地上權
         之意思並建築房屋於所占有之土地上。２、占有人向地政機關申請依時效
         取得之規定而請求為地上權之登記經地政機關調處後准予登記，所有權人
         始對該調處結果提出異議進而為訴訟。３、占有人是否以行使地上權之意
         思而占有，係其內心之意思，因而參照民法第九四三條之規定「推定」其
         係行使地上權之意思等為闡明。惟：
       原告非自始即以地上權之意思而占有系爭土地，而係本於兩造共有系爭土
         地與相鄰之一九六之四號地而交換使用，亦即兩造之被繼承人默示約定系
         爭土地由原告之祖父使用，一九六之四號地由被告之父使用，此種土地默
         示之分管契約（見原告於另案共有物分割之訴中之主張），究其性質僅係
         就土地之使用收益利之分配而已，尚難据以認此分管契約即係基於地上權
         之意思而占有土地，蓋被告等占用一九六之四號地為農地，根本無成立時
         效取得地上權之可能，兩相比較，如認原告因此分管約定即得推定為行使
         地上權之意思而占有，雙方之權義顯然失衡而不足採。況被告雖否認有默
         示分管契約，但並不因而使原告係基於分管約定而使用土地之意思轉變為
         自始即係基於行使地上權之意思而占有。
       原告前曾向地政機關申請時效取得地上權登記，已遭駁回。
       民法第九四三條係就占有人於占有物上『推定』其適法有此權利，即係『
         推定』，自非不能舉証推翻。查被告於八十七年底具狀請求分割系爭土地
         時，原告仍堅稱就系爭土地係本於兩造之默示分管約而占有使用，自八十
         八年一月五日才向地政機關申請為時效取得地上權之登記。經駁回後於八
         十八年四月二十七日具狀請求為地上權登記（鈞院八十八年屏簡調字第一
         一一號），後又撤回該案。迄本案再提出時已逾調處后十五日，益証原告
         本已認同調處結果至明，足証原告確非自始即基於行使地上權之意思而占
         有系爭土地至明。
       又系爭土地原由原告之祖父利福連所占用，嗣因利福連欠債，其地上房屋
         遭查封拍賣，利福連才央請己○○為人頭向法院標得房屋，隨即再以假買
         賣方式由利國夫及乙○○買受，此事實業已陳明在卷，果認原告自此時起
         係基於行使地上權之意思占有系爭土地，則之前利福連又係基於何種權利
         占有？又如因買回自己所有房屋即可認係行使地上權之意思而占有，則利
         國綱何以非係基於地上權之意思？何以僅原告一人主張？況利國夫於七十
         二年遷居於屏東市瑞光里香揚巷一之五一號，於七十四年十二月十二日再
         遷回，再於七十六年二月十日遷居上開香揚巷，再於八十年一月二十四日
         遷入系爭土地上，而乙○○原亦住居屏東市○○路七巷一九號，至八十二
         年五月十八日才遷居麟洛鄉○○村○○路埔圳巷三號之一，亦非系爭土地
         上之房屋，足証原告及乙○○均非自六十二年間起即住居占用系爭土地，
         自與民法七六九條以占有二十年之規定不符。
   （六）原告所提最高法院八十四年度台上字第一六三四號民事判決並非判例對各
         法院並沒有拘束力，且原告所主張之地上權登記面積四分之一亦超過當初
         承諾書所約定之十六分之一。
三、證據：提出本院八十七年度訴字第四五三號判決、屏東地政事務所函及戶籍謄本
    各一份為證。
丙、本院依職權調閱台灣高等法院高雄分院八十八年度上字第一０七號民事判決卷。
    理    由
甲、程序方面：
    本件被告甲○○未於言詞辯論期日到場，核無民事訴訟法第三百八十六條列各款
    情形，應依原告之聲請，由其一造辯論而為判決。
乙、實體方面：
一、兩造爭執要旨：
    （一）原告主張原告之父利國夫於六十二年四月三十日向被告己○○購買坐落系
          爭土地上之建物即門牌為屏東縣麟洛鄉新田村新圍二六號（現門牌整編為
          同上縣鄉村○○路三三九、三四一、三四三號），自六十二年八月十二日
          起以行使地上權之意思居住使用系爭土地，並因居住所需而使用前後院及
          其通路，如附圖斜線部分面積約九八五平方公尺。本件原告之父於居住使
          用前揭建物之始，即以行使地上權之意思為之，嗣原告之父利國夫於八十
          八年十月二十一日逝世，系爭共有土地及建物等由原告繼承繼續占有使用
          中，且坐落屏東縣麟洛鄉○○段一九六地號，建，面積一三七六平方公尺
          土地，原告於八十九年四月十九日已因父利國夫逝世而繼承取得，持分十
          六分之一。原告之父固曾於與被告間分割共有物事件中主張有分管之約定
          ，惟為被告所否認，分割共有物之確定判決，亦認「各共有人間縱有各自
          使用其中部分，亦僅屬各別使用之暫時狀態，尚難認有具體分管之約定。
          」另被告方面亦否認有土地交換使用，且邱阿丁與利金祥間分管契約僅有
          債權之性質，是有關交換使用約定有無及其約束力均與本件原告之主張無
          涉，故本件原告自得依據民法第七百七十二條之規定準用第七百六十九條
          之規定，訴請確認就系爭土地有向地政機關請求登記為地上權人之登記請
          求權存在，並得請求被告等容忍原告辦理地上權登記，以排除土地所有人
          之異議，使登記程序之障礙除去，俾完成地上權登記等情。
    （二）被告則以原告在本院八十七年訴字第四五三號就系爭土地分割共有物之訴
          中，一再主張伊之曾祖父利金祥向原地主邱阿丁購得系爭土地之持分四分
          之一後，因土地分割為一九六號及一九六之四號地，因而與邱阿丁協議分
          管，由利金祥使用系爭土地，由邱阿丁使用一九六之四號地迄今，進而主
          張就系爭土地之使用目的顯不能分割云云，足証原告占有系爭土地之始，
          即係本於交換使用之意思行使所有權之權利而非基於行使地上權之意思占
          有使用系爭土地至明；且原告主張係所繼承自利國夫之房子為其祖父利福
          連自三十八年起即已占用建屋，惟又稱係六十二年間向被告己○○購得而
          自此時起本於行使地上權之意思占有系爭土地云云，前後時間事實相互矛
          盾已不可採。另原告提出承諾書及他項權利登記申請書主張曾取得當時全
          體土地共有人之同意而基於時效取得地上權云云，惟被告等否認上開書証
          之真正，且被告於八十七年底具狀請求分割系爭土地時，原告仍堅稱就系
          爭土地係本於兩造之默示分管約而占有使用，自八十八年一月五日才向地
          政機關申請為時效取得地上權之登記。經駁回後於八十八年四月二十七日
          具狀請求為地上權登記，後又撤回該案。迄本案再提出時已逾調處後十五
          日，益証原告本已認同調處結果至明，足証原告確非自始即基於行使地上
          權之意思而占有系爭土地至明。況利國夫於七十二年遷居於屏東市瑞光里
          香揚巷一之五一號，於七十四年十二月十二日再遷回，再於七十六年二月
          十日遷居上開香揚巷，再於八十年一月二十四日遷入系爭土地上，而利國
          綱原亦住居屏東市○○路七巷一九號，至八十二年五月十八日才遷居麟洛
          鄉○○村○○路埔圳巷三號之一，亦非系爭土地上之房屋，足証原告及利
          國綱均非自六十二年間起即住居占用系爭土地，自與民法七六九條以占有
          二十年之規定不符。又原告所提最高法院八十四年度台上字第一六三四號
          民事判決並非判例對各法院並沒有拘束力，且原告所主張之地上權登記面
          積四分之一亦超過當初承諾書所約定之十六分之一等語為抗辯。
二、得心證之理由：
  （一）原告主張原告之父利國夫曾於八十八年一月五日檢具事證向屏東縣屏東地政
        事務所請求對系爭土地如附圖所示部分為地上權登記，於公告期間經被告己○○、辛○○、戊○○、庚○○、丁○○聲明異議，地政機關因調處不成立
        而駁回原告之父之請求；且系爭土地於八十九年四月十九日因父利國夫逝世
        而由原告繼承取得，持分十六分之一，其餘共有人為被告己○○（持分十六
        分之三）、辛○○（持分十六分之三）、戊○○（持分十六分之三）、庚○○（持分一三七六分之一六五）、丁○○（持分一三七六分之九三）、甲○○（持分八分之一）、乙○○（持分十六分之一）；又坐落系爭土地上之建
        物即門牌為屏東縣麟洛鄉新田村新圍二六號（現門牌整編為同上縣鄉村○○
        路三三九、三四一、三四三號），於原告之父利國夫死後由原告單獨繼承之
        事實，提出屏東地政事務所八十八年三月二十日屏所地一字第四六二九號函
        及土地謄本各一紙為證，並為被告所不爭執，堪信為真實。
  （二）按時效制度係為公益而設，依取得時效制度取得之財產權應為憲法所保障，
        業經本院釋字第二九一號解釋釋示在案。地上權係以在他人土地上有建築物
        ，或其他工作物，或竹木為目的而使用其土地之權，故地上權為使用他人土
        地之權利，屬於用益物權之一種。土地之共有人按其應有部分，本於其所有
        權之作用，對於共有物之全部雖有使用收益之權，惟共有人對共有物之特定
        部分使用收益，仍須徵得他共有人全體之同意。共有物亦得因共有人全體之
        同意而設定負擔，自得為共有人之一人或數人設定地上權。於公同共有之土
        地上為公同共有人之一人或數人設定地上權者亦同。是共有人或公同共有人
        之一人或數人以在他人之土地上行使地上權之意思而占有共有或公同共有之
        土地者，自得依民法第七百七十二條準用同法第七百六十九條及第七百七十
        條取得時效之規定，請求登記為地上權人。司法院大法官會議釋字第四五一
        號定有明文。原告為系爭土地之共有人之一，已如前述，依上開解釋意旨，
        仍得就共有土地申請時效取得地上權登記，合先序明。
  （三）又按以所有之意思，二十年間和平繼續占有他人未登記之不動產者，得請求
        登記為所有人；時效取得所有權之規定，於所有權以外財產權之取得，準用
        之；占有人，推定其以所有之意思，善意、和平及公然占有；民法第七百六
        十九條、第七百七十二條、第九百四十四條第一項分別定有明文。再按地上
        權為一種物權，主張取得時效之第一要件須為以行使地上權之意思而占有，
        若依其所由發生之事實之性質，無行使地上權之意思者，非有變為以行使地
        上權之意思而占有之情事，其取得時效，不能開始進行。最高法院六十四年
        度台上字第二五五二號著有判例可資參照。
  （四）系爭土地原告為共有人之一，雖無礙於其以時效取得為由請求為地上權登記
        ，已如前述，但其主張有時效取得地上權登記之事實，既為被告所否認，依
        民事訴訟法第二百七十七條規定，原告就此有利於己之事實應負舉證責任。
        參酌上開規定，主張時效取得而得申請為地上權登記，第一要件須其為以行
        使地上權之意思而占有，是原告主張時效取得地上權，必須依其所由發生之
        事實，係以行使地上權之意思占有系爭土地，而原告就此一要件，應負舉證
        之責。
  （五）經查，原告以上開情事主張就系爭土地有時效取得地上權之意思占有使用超
        過二十年，請求確認就附圖所示面積有地上權登記請求權存在云云。惟：
    １、在他人土地上建築房屋使用土地，其原因不一而足，或以基於侵權行為之意
        思，或因不知他人土地誤為占有使用，亦有以所有之意思、租賃或借貸之意
        思為之，而依民法第九百四十四條第一項僅規定，占有人推定其為以所有之
        意思，善意、和平及公然占有，足見「以行使地上權之意思」並不在上揭條
        文所推定之列，蓋時效取得地上權本即係在「他人土地上」且必須經過十年
        或二十年之時效期間，若如原告所言，在他人土地建築建築物即可認定係以
        行使地上權之意思占有，則民法第七百七十二條、第七百七十條、第七百七
        十一條關於時效取得之要件，必須以「行使地上權之意思占有土地」，豈不
        虛設。且依民法第八百三十二條規定，所謂地上權者，謂以在他人土地上有
        建築物或工作物，或其他工作物或竹木為目的，而使用其土地。而行使地上
        權之意思，亦為意思表示，而所謂意思表示，係指將企圖發生一定私法上效
        果之意思，表示於外部之行為，則本件原告主張其以行使地上權之意思，占
        有使用系爭土地，自必須由原告外部之行為足以推論其占有系爭土地係以行
        使地上權之意思，方足當之，然尚難僅以占有他人土地建築房屋之客觀事實
        ，認為占有係基於行使地上權人之意思占有。至於原告所引最高法院八十四
        年台上字第一六三四號民事判決，對本院並無拘束力，附此序明。
    ２、且原告就系爭土地雖主張時效取得地上權，然對其時點並未明確陳明，起訴
        狀原載「．．此部分土地之使用，自原告之祖父利福連自三十八年起即以行
        使地上權之意思占有使用，並曾經取得當時全體土地共有人之同意，有承諾
        書及他項權利登記申請書可稽，足佐證原告自其祖父利福連時即以行使地上
        權之意思占有使用系爭土地．．．本件原告之父於居住使用前揭建物之始，
        即以行使地上權之意思為之，嗣原告之父利國夫於八十八年十月二十一日逝
        世，由原告繼承繼續占有使用中．．」，本院八十九年六月十三日準備程序
        審理時稱「原告之父利國夫在六十二年四月三十日向被告己○○購買系爭土
        地，自六十二年八月十二日起即以行使地上權之意思居住使用系爭土地」，
        而本院八十九年七月六日、同年八月二十四日之準備程序審理時及原告八十
        九年八月二十四日之準備書（二）狀亦同上陳述，但原告於八十九年十月三
        十一日所提之民事辯論意旨狀卻又稱「．．自原告之祖父利福連自三十八年
        起即以行使地上權之意思占有使用，並曾經取得當時全體土地共有人之同意
        ，有承諾書及他項權利登記申請書可稽。亦足佐證原告自其祖父利福連時即
        以行使地上權之意思占有使用系爭土地。．．原告主張自民國（下同）六十
        二年間起本於地上權之意思占有使用系爭土地．．」，由上得知，原告主張
        時效取得地上權之起算時點究為何時，尚有不明；又縱認原告主張時效取得
        地上權之時點係自原告之祖父利福連即三十八年間占有時起算，原告並提出
        地上權設定承諾書及他項權利登記申請書二紙為證，但被告否認該等文書之
        真正，查該等文書為私文書，依舉責任分配之法理，應由原告證明真正，而
        原告既未舉證以實其說，尚難認原告主張自原告之祖父利福連於三十八年起
        即以行使地上權之意思占有使用之事為真實。再者，若認原告時效取得地上
        權之時點係自六十二年間開始起算，雖原告提出四鄰證明書四紙為證，惟該
        四鄰證明書僅載「茲證明屏東縣麟洛鄉○○段第壹玖陸地號土地（地上建物
        門牌：屏東縣麟洛鄉新田村新圍二六號今整編為屏東縣麟洛鄉○○村○鄰○○路三三九、三四一、三四三號），如附圖橙色部分自民國陸拾貳年捌月拾
        壹日起，確實已由利國夫君使用以迄於今」，並未有利國夫行使地上權意思
        表示之證明，亦尚難遽認原告自其父利國夫六十二年間占有系爭土地之時起
        ，即有行使地上權之意思表思。況且，原告在本院八十七年訴字第四五三號
        、台灣高等法院高雄分院八十八年度上字第一０七號分割共有物案件中，一
        再陳稱系爭土地與同段一九六─四地號土地於日據時期均屬同一筆土地，原
        告曾祖父利金祥於日據時期向原地主邱阿丁買受應有部分四分之一，嗣該筆
        土地分割為一九六地號及一九六─四地號二筆，各共有人均各自占有使用，
        自三十八年間即有分管之合意等語，業據被告陳明在卷，並經本院依職權調
        閱上開卷宗核閱屬實，故原告主張占有系爭土地係以時效取得地上權之意思
        為之，已非無疑，尚難採信。
  （六）綜上所述，原告不得僅以有建物在系爭土地上之事實即推定有時效取得地上
        權之意思，且對時效取得地上權之時點亦未明確指明，因此，原告對其基於
        地上權之意思占有系爭土地已逾二十年之主張，既未舉證以實其說，其主張
        自屬無據，故原告之請求，為無理由，應予駁回。
三、至兩造其餘之攻擊或防禦方法，及未經援用之證據，經本院斟酌後，認為均不足
    以影響本判決之結果，自無一一詳予論駁之必要，併此敘明。
四、結論：原告之訴為無理由，依民事訴訟法第三百八十五條第一項前段、第七十八
    條之規定，判決如主文。
中      華      民      國    八十九    年     十一     月     十四     日
                                    臺灣屏東地方法院民事第一庭
~B法      官  陳淑勤
右為正本係照原本作成。
如不服本判決，應於送達後廿日內，向本院提出上訴狀。
~B法院書記官  張文俊
中      華      民      國    八十九    年     十一     月     十六     日


司法院資訊處製作；財團法人民間司法改革基金會備份。
